【裁判字號】    89,再易,24
【裁判日期】    890705
【裁判案由】    確定界址
【裁判全文】
臺灣臺中地方法院民事判決  八十九年度再易字第二十四號
    再審原告    戊○○
    再審被告    甲○○
                丁○○
                乙○○
                丙○○
右當事人間請求確定界址事件，再審原告對於本院民國八十九年二月二十五日（八十
八年度簡上字第四０九號）確定判決提起再審之訴，本院判決如左：
    主      文
再審之訴駁回。
再審訴訟費用由再審原告負擔。
    理      由
一、本件再審原告主張略以：按民事訴訟法第四百九十六條第一項第一款明定，適用
    法規顯有錯誤者，得以再審之訴對於確定終局判決聲明不服，又同條第一項、第
    二款判決理由與主文顯有矛盾者，亦同。本件確定判決以鑑定結果如附圖所示Ａ
    、Ｅ、９、８點之連線與系爭第二筆土地舊地圖位置相符，該鑑定合於土地法第
    四十四條及第四十六條之二第一項之規定甚明，而判決以附圖所示為Ａ、Ｅ、９
    、８點之連線為二造界址。而確定判決既以舊地籍圖位置為二造界址之依據，但
    附圖所示ＡＥ線與重測前地籍圖所示不符，按依重測前地籍圖其８、１０、、Ａ
    與ＥＢ點，並非於Ａ點交會，而是分別為ＡＢ點，而ＡＢ點間亦有一段距離，由
    此重測前地籍圖加以觀察自可明白。茲原確定判決理由，以舊地籍圖位置作為二
    造之界址依據，而判決主文之ＡＥ點連接線，顯與舊地籍圖位置不符，自屬判決
    主文理由顯有矛盾，得為再審理由，為此提起再審之訴，請求確認再審原告所有
    坐落台中市○○區○○段二八二之二地號土地與再審被告共有坐落同段二八二之
    四地號土地，以如附圖所示Ａ、Ｂ、Ｅ、９、８點之連接線為界云云。
二、按適用法規顯有錯誤者，得以再審之訴對於確定終局判決聲明不服，民事訴訟法
    第四百九十六條第一項固有明文。惟所謂適用法規顯有錯誤係指積極的適用法規
    錯誤即所適用之法規不合於法律規定或與司法院、大法官會議現尚有效之解釋及
    最高法院現尚有效之判例顯然違反者，或消極的不適用法規而言。次按民事訴訟
    法第四百九十六條第一項第二款所謂：判決理由與主文顯有矛盾，係指判決依據
    當事人主張之事實，認定其請求或對造抗辯為有理由或無理由，而於主文為相反
    之諭示，且其矛盾為顯然者而言。例如確定判決於理由項下，認定再審原告對於
    再審被告部分之上訴，為無理由，而於主文諭示駁回再審原告此部分之上訴。依
    上說明，並無判決理由與主文顯有矛盾之情形，最高法院八十年臺再字第一三０
    號著有判決，又再審之訴顯無理由者，得不經言詞辯論以判決駁回之，民事訴訟
    法第五百零二條第二項亦有明文。
三、經查，本件確定判決係以：原審（即第一審）於八十七年十二月十一日會同前台
    灣省政府地政處土地測量局到場勘驗並測量，而外圍依重測公告確定界址及協助
    指界坐標，系爭界址雙方指界位置坐標及依舊地籍圖經界線測定，展繪於地籍圖
    上，以精密導線測量及圖根測量法（土地法第四十四條參照）等語，作為其認定
    鑑定結果如附圖所示Ａ、Ｅ、９、８點之連接線與系爭二筆土地舊地籍圖位置相
    符之理由，而原審其判決理由亦明白交待：「本院囑託台灣省政府地政處土地測
    量局（下稱土地測量局）派員會同測量，而土地測量局為求測量精確，首先用精
    密電子測距經緯儀在系爭土地周圍利用重測當時測設之圖根點經檢測無誤後增加
    測量補助點，並經計算檢核合格後，作為測量之基準點，然後以相同儀器置於上
    述基點，分別施測系爭土地及附近各界址點坵形，並計算各界址點之坐標值輸入
    電腦，以自動繪圖儀展繪於鑑測原圖上（與地籍圖同比例尺一千二百分之一及五
    百分之一），然後依據台中市中興地政事務所保管之地籍圖、地籍調查表、坐標
    資料、宗地資料等謄展繪本案有關土地地籍圖經界線，並與前項成果核對檢核後
    測定於鑑測原圖上，作成鑑定圖，鑑定結果，系爭土地以如附圖所示Ａ、Ｅ、９
    、８點之連接點線為舊地籍圖經界線，原告（即再審原告）所有二八二之二地號
    土地並未消失，亦未為被告（即再審被告）共有二八二之四地號土地所併吞，原
    告此部分之主張自不足採。原告雖主張應以二八二之二及二八二之三地號土地上
    磚造房屋的滴水線為界，即如附圖所示Ａ、Ｂ、Ｃ、Ｄ、Ｅ點連接虛線，惟原告
    並未舉證證明何以系爭土地應以上開連接虛線為界。且該Ｂ、Ｃ點位於同段二八
    四之一地號土地上，非屬系爭兩筆土地，顯不可採。」足見原審判決僅係就重測
    前地籍圖與前台灣省政府地政處土地測量局關於附圖所示Ａ、Ｅ、９、８點之連
    接點線兩點相符作認定，而並未就前台灣省政府地政處土地測量局關於附圖所示
    ８、１０、、Ａ之連接點即同段二八二之二與二八二之三地號土地之界址，與重
    測前之地籍圖所示之線是否相符作認定，另前台灣省政府地政處土地測量局之鑑
    定圖未就重測前地籍圖之標示點另作標示，則其於圖上所標示之Ａ、Ｂ、Ｃ、Ｄ
    、Ｅ、Ｆ即與重測前地籍圖之標示點相同，而重測前之地籍圖上，係顯示Ｅ、Ａ
    有連線，Ｂ點再與Ａ點連線，並非Ｂ、Ｅ二點有連線，此可觀之於確定判決所附
    之鑑定圖自明，是有Ｂ、Ｃ點位於同段二八四之一地號土地上，非屬系爭兩筆土
    地，顯不可採之語，另再觀諸原審判決理由：「又如依原告（即再審原告）之指
    界，原告所有二八二之二地號土地面積變成０．００四六一八公頃，較登記簿面
    積０．００二八公頃增加０．００一八一八公頃，而被告共有二八二之四地號土
    地面積變成０．一０九八一０公頃，較登記簿面積０．一一三０公頃減少０．０
    ０三一九０公頃，兩造土地面積之增減太大。至被告抗辯兩造土地應以附圖所示
    之Ａ、Ｆ點連接虛線即台中市中興地政事務所定之噴漆為界，然土地測量局係以
    較科學方法及較精密之測量儀器測量，自應以該局所繪之舊地籍圖界線為準。從
    而，本院認系爭土地應以土地測量局所製作鑑定圖上之舊地籍圖經界線為界，即
    以如附圖所示Ａ、Ｅ、９、８點之連接線為界址線。」，再再闡釋其所認定之經
    界線為附圖所示Ａ、Ｅ、９、８點之連接線為界址線。綜此觀之，原審認定兩造
    之經界線，依舊地籍圖所示係Ａ、Ｅ、９、８點之連接線為界址線，而此四點之
    位置，又與台灣省政府地政處土地測量局鑑定圖內之Ａ、Ｅ、９、８點之位置相
    同。是本件確定判決以：原審於八十七年十二月十一日會同前台灣省政府地政處
    土地測量局到場勘驗並測量，而外圍依重測公告確定界址及協助指界坐標，系爭
    界址雙方指界位置坐標及依舊地籍圖經界線測定，展繪於地籍圖上，以精密導線
    測量及圖根測量法（土地法第四十四條參照）等語，作為其認定鑑定結果如附圖
    所示Ａ、Ｅ、９、８點之連接線與系爭二筆土地舊地籍圖位置相符之理由，及據
    此作為維持原審主文判決之理由，即無判決理由與主文顯有矛盾之情形可言。至
    於重測前舊地籍圖並未就Ｅ、Ｂ二點繪製連線，此點既與台灣省政府地政處土地
    測量局所繪製之鑑定圖並無不同，是再審原告主張確定判決既以舊地籍圖位置為
    二造界址之依據，但附圖所示ＡＥ線與重測前地籍圖所示不符，即有誤會，次查
    ，台灣省政府地政處土地測量局鑑定圖內之就８、１０、、Ａ之終點係以Ａ點為
    其終點，此雖與重測前地籍圖其８、１０、連線及其延長之線（此部份之終點未
    見表示），並非於Ａ點交會有異，然亦非再審原告所稱之重測前地籍圖其８、１０
    、連線及其延長之線分別交會於Ａ、Ｂ點，是關於重測前地籍圖雖與台灣省政
    府地政處土地測量局鑑定圖就８、１０、、Ａ界址有所不同，原審及確定判決理
    由，均以舊地籍圖位置作為二造之界址依據，而判決主文以鑑定圖之ＡＥ點連接
    線，及以Ａ、Ｅ、９、８點之連接線為界址線認定上，既無不同，是原審判決以
    台灣省政府地政處土地測量局鑑定圖內之Ａ、Ｅ、９、８點之連線為兩造之經界
    線，並無適用法規顯有錯誤之情形，更無判決主文及理由有矛盾可言，而確定判
    決援引原審判決所持之上開理由，再闡釋其內容後，而為維持原審判決之主文，
    更無判決主文及理由有矛盾可言。
四、從而再審原告提起再審，而認原確判決有判決主文及理由有矛盾之情形，其聲請
    再審即顯無理由，應予駁回。
五、依民事訴訟法第五百零二條第二項、第七十八條之規定，判決如主文。
中      華      民      國    八十九    年      七      月      五      日
                                    臺灣臺中地方法院民事第三庭
~B審判長法官  林清鈞
~B法      官  張瑞蘭
~B法      官  許石慶
右為正本係照原本作成
如對本判決上訴須於判決送達後二十日內向本院提出上訴狀
中      華      民      國    八十九    年      七      月     六     日
~B法院書記官


司法院資訊處製作；財團法人民間司法改革基金會備份。
